【裁判字號】    97,重訴,4534
【裁判日期】    980424
【裁判案由】    貪污治罪條例等
【裁判全文】
臺灣臺中地方法院刑事判決            97年度重訴字第4534號
公  訴  人  臺灣臺中地方法院檢察署檢察官
被      告  甲○○
            丁○○
            戊○○
選任辯護人  王仁聰律師
被      告  丑○○
            丙○○
            庚○○
            辛○○
            寅○○
            己○○
            子○○
選任辯護人  詹漢山律師
被      告  癸○○
            壬○○
上列被告等因貪污治罪條例等案件，經檢察官提起公訴（95年度
偵字第7024、27035號）及移送併案審理（97年度偵字第18533號
），本院判決如下：
    主    文
本件管轄錯誤，移送於臺灣臺北地方法院。
    理    由
一、公訴意旨略以：
  (一)被告甲○○、丁○○部分：
    1.甲○○、丁○○分別基於偽、變造文書之犯意，在不詳時
      、地，以換貼自己照片在「李蔡錡」、「許文良」身分證
      上之方式，各自變造身分證。嗣甲○○另在普通護照入出
      境許可申請書上，偽貼上開變造後之國民身分證影本及其
      本人照片，同時偽簽「李蔡錡」之署名，而偽造用以表示
      李蔡錡本人向外交部領事事務局申請核發中華民國護照意
      思之私文書，連同前開變造國民身分證，持向外交部領事
      事務局行使，致該管公務員將此不實事項，登載於職務上
      所掌管之文書，並據以於民國91年5月1日，核發編號第00
      0000000號之護照，足生損害於李蔡錡、許文良及戶政機
      關對於身分證管理、外交機關對於護照管理之正確性。甲○○明知其本人未經許可不得入出國，竟另基於未經許可
      入出國之概括犯意，先後持偽冒「李蔡錡」名義取得之護
      照，非法出、入國計76次。
    2.甲○○、丁○○復共同基於填製不實會計憑證及幫助逃漏
      稅捐之概括犯意聯絡，在臺北市○○街36號設置辦公室，
      除以向乙○○所購得之南荃公司等14家虛設公司名義，開
      立無實際進、銷貨之不實統一發票外，甲○○復先後於92
      年4月1日、93年11月2日、94年11月22日，持上開變造之
      「李蔡錡」身分證，偽刻「李蔡錡」之印文後，據以偽造
      不實之公司設立或變更登記申請書，持向經濟部中部辦公
      室或臺北市政府商業處申請辦理竹錡實業有限公司、廣龐
      國際企業有限公司（下稱竹錡、廣龐公司）之設立登記及
      驪佳營造有限公司（下稱驪佳公司）之變更登記，使不知
      情之承辦公務員，將上開不實之事項分別登載於職務上掌
      管之公司登記表上，足生損害於李蔡錡及工商登記主管機
      關對公司登記管理之正確性，並領取各該公司之統一發票
      供開立。此外，亦有以發票金額1%至5%代價，另購得智高
      國際有限公司（下稱智高公司）等公司所開立亦無實際進
      、銷貨之不實統一發票，總計218家公司，發票金額新臺
      幣（下同）226億3743萬9097元，旋夥同有幫助逃漏稅捐
      犯意聯絡之稅務員子○○、癸○○、壬○○（涉案情形詳
      後述），將上開不實發票，販售予知情之戊○○、庚○○
      、辛○○、邱治群、胡亦慧（此2人均另行通緝）及姓名
      年籍不詳綽號蘇先生、徐先生之人，轉售其他公司供作進
      項憑證，扣抵銷項稅額而幫助上開公司逃漏營業稅（惟甲○○此部分罪嫌，另移請臺灣臺北地方院檢察署併案審理
      ，而丁○○部分則另為不起訴處分）。
    3.為獎勵外銷，政府對外銷採取零稅率政策，廠商外銷只需
      檢附出口報單及進項發票，即可向稅捐機關申領退稅，至
      上游廠商是否納稅，並非退稅條件。詎甲○○、丁○○明
      知上情，並認有機可乘，竟另共同基於意圖為自己不法所
      有之犯意聯絡，以遠鎰實業有限公司等8公司名義，檢附
      上開不實進項發票，向臺北市國稅局申領退稅，致該局陷
      於錯誤，計核定退稅1億322萬1238元（惟甲○○此部分罪
      嫌，亦另移請臺灣臺北地方院檢察署併案審理）。
  (二)被告戊○○、丑○○、丙○○部分：
    1.戊○○明知辦理公司設立或變更登記，對股東應收之股款
      應確實收足，茲為大量申購統一發票藉以販售之便，竟基
      於虛偽證明股款繳足、填製不實會計憑證及幫助逃漏稅捐
      之概括犯意，自93年間起，以每月給付2萬元之代價，先
      後誘使丑○○及丙○○之前夫胡廣義，充當宇琪實業有限
      公司（下稱宇琪公司）等各公司名義上之登記負責人，商
      借短期資金，存入各公司籌備處帳戶內，待取得存款證明
      後，委託不知情之會計師出具「查核報告書」，充作已收
      足股東股款之證明，旋悉數提領，始連同設立登記申請書
      、公司章程等文件，持向經濟部中部辦公室或臺北市政府
      商業處申請設立登記，以此虛設計6家之公司。
    2.茲為販售發票之便，戊○○在高雄市○○○路100巷66號
      之2及臺北市○○街39巷50弄121號均設置辦公室，並自93
      年間起，分以每月3萬元及2萬元之薪資，聘僱有犯意聯絡
      之丑○○、丙○○在臺北市之辦公室，依其指示與亦有犯
      意聯絡之子○○、癸○○、壬○○聯繫，除參與前(一)2.所
      述，甲○○、丁○○販售南荃公司等不實統一發票外，亦
      共同販賣不實開立之統一發票，供作他公司之進項憑證，
      用以扣抵銷項稅額，而幫助他人逃漏營業稅。於90年至95
      年之5年間，渠等共以上開6家虛設公司名義，取得不實進
      項發票金額計8億7992萬85元，而開立不實之銷項發票金
      額計6億9569萬8884元，供他人扣抵銷項稅額，逃漏營業
      稅計3748萬4944元，足生損害於稅捐稽徵機關對於稅捐稽
      徵管理之正確性。
  (三)被告庚○○、辛○○、寅○○部分：
    1.庚○○綽號「張會」，辛○○綽號「郭會」，惟均無會計
      師資格，2人自92年間起，共同在臺北市○○○路○段11之
      1號4樓開設「致中會計事務所」，並以月薪3萬元聘僱江
      松穎（原名江學文，另為不起訴處分）從事代客記帳、工
      商登記業務，嗣因不合，辛○○於93年間，另在臺北市○○○路556 號6樓開設「辛○○會計事務所」，而江松穎
      亦於94年5月間離職後，另向寅○○租用臺北市○○○路
      33巷12號7樓為辦公室，仍以「致中會計事務所」名義對
      外招攬生意，庚○○、辛○○、江松穎各承前填製不實會
      計憑證及幫助逃漏稅捐之概括犯意，販售不實統一發票，
      供他人扣抵銷項稅額，逃漏營業稅。
    2.庚○○明知乙○○、甲○○、丁○○自行或透過稅務員子
      ○○所兜售之統一發票均係不實填製之會計憑證，竟仍向
      渠等購買，自92年間起至95年3月間止，從乙○○處取得
      不實發票金額計5億8170萬7878元，而自甲○○、丁○○
      處取得不實發票金額計1億6009萬9321元，均供作委託其
      記帳客戶之進項憑證，用以扣抵銷項稅額，而逃漏營業稅
      計3709萬359元。
    3.辛○○明知上情，竟亦向甲○○、丁○○購買不實發票，
      金額計6689萬4009元，亦均供作委託其記帳客戶之進項憑
      證，用以扣抵銷項稅額，而逃漏營業稅計344萬4700元。
    4.寅○○亦明知上情，竟自94年5月間起，對外自稱「許小
      姐」，與江松穎共同在臺北市○○○路33巷12號7樓，以
      00-00000000號傳真及00000000號電話對外聯繫，自行或
      透過江松穎向甲○○、丁○○購買不實統一發票金額計1
      億2255萬5624元，用以扣抵銷項稅額，而逃漏營業稅計34
      4萬4700元。
  (四)被告己○○部分：
    己○○明知甲○○、丁○○兜售之統一發票均係不實填製之
    會計憑證，竟仍自91間起至95年3月間，利用址設在臺北縣
    中和市○○路○段366巷10號4樓，為其姊胡亦慧（另行通緝
    ）所實際經營之「珆美科技股份有限公司」及「宜鎂企業有
    限公司」（下稱珆美、宜鎂公司）工作之機會，自行或透過
    子○○、壬○○向渠等購買不實之統一發票，金額計4247萬
    2660元，均供作進項憑證用以扣抵銷項稅額，而逃漏營業稅
    計212萬3633元。
  (五)被告子○○、癸○○、壬○○部分：
    1.子○○、壬○○均係前財政部臺北市國稅局大安分局稅務
      員，而癸○○則係前臺北市國稅局中南稽徵所稅務員，均
      負有審核轄區內公司行號營業人申報變更、營業稅申報稽
      徵、稅籍管理、申購統一發票及查緝虛設行號之責，均係
      依法令服務於國家機關而具有法定職務權限之人，亦屬稅
      捐稽徵法第43條第2項所規定之稅務人員。
    2.子○○、癸○○、壬○○均明知甲○○、丁○○如前(一)2.
      所述自行開立或購得之南荃公司等218家公司發票，均係
      無實際進、銷貨之不實統一發票，不僅違背職務，未依法
      舉發查緝，更參與實施，自93年3月間起，與之共同基於
      填製不實會計憑證及幫助逃漏稅捐之概括犯意聯絡，以發
      票金額6.3%之價格，對外販售予亦明知此情之戊○○、庚○○、辛○○、邱治群、胡亦慧、己○○及姓名年籍不詳
      綽號蘇先生、徐先生之人，轉售其他公司供作進項憑證，
      扣抵銷項稅額而幫助上開公司逃漏營業稅，計售予戊○○
      不實發票金額5億6932萬6516元，用以扣抵銷項稅額2846
      萬6326元；邱治群2億2996萬798元，扣抵銷項稅額1149萬
      8040元；綽號蘇先生之人4億2729萬4502元，扣抵銷項稅
      額2136萬4725元；綽號徐先生之人1億2511萬699元，扣抵
      625萬5535元；庚○○、辛○○、己○○部分，則分如前
      所述，幫助他人逃漏營業稅，足生損害於稅捐稽徵機關對
      於稅捐稽徵管理之正確性。子○○、癸○○、壬○○除分
      得渠等販賣不實統一發票之不法利益，更自同時起至95年
      1月2日止，收受甲○○、丁○○多次招待出國旅遊之不正
      利益。
    3.茲為確保上開販賣不實統一發票之不法利益及能持續收受
      甲○○、丁○○招待出國旅遊之不正利益，子○○、壬○○、癸○○均明知開放稅務員查詢之公司行號進銷歸戶（
      代號BDD205W）、銷項去路明細查詢（代號BDD315W）、進
      項來源明細查詢（代號BDD306W）、申報書跨中心查詢（
      代號BRM306W）、營業人交易對象彙加明細查詢（代號BLM
      325W）等資料，均係屬國防以外之祕密，非因機關公務所
      需或納稅義務人之同意，不得任意查詢，竟共同違背職務
      ，由壬○○、癸○○分自93年3月間起至94年9月間止，各
      自利用臺北市國稅局稅籍申辦及備忘事項查詢電腦作業系
      統，為甲○○、丁○○、己○○查詢竹錡、智高、珆美、
      宜鎂等公司之上開資料，並分別列印交付，而將此祕密洩
      漏予甲○○、丁○○、己○○。
    4.又子○○、癸○○分於94年11月29日及同年12月間，知悉
      臺北市國稅局大安分局，因戊○○所使用不實發票之開票
      人宇琪等虛設公司，均未申報即擅自歇業他遷不明，而遭
      列管查核，並波及渠另虛設之尚鴻茂鋼鐵股份有限公司（
      下稱尚鴻茂公司）等公司發票，詎子○○、癸○○又明知
      列管查核名單亦屬國防以外之祕密，竟分以自己持用或丑
      ○○所持用之0000000000號行動電話通知戊○○之方式，
      洩漏上開消息。
    5.子○○先後於94年12月及95年1月間，為達國稅單位對稽
      核漏開發票案件管考之標準，明知其實際並未前往址設臺
      北市○○○路○段127巷36號「生之流股份有限公司」等30
      家公司行號（名單詳如卷附證據41所示）稽核，竟與甲○○、丁○○共同基於不實登載之概括犯意聯絡，由甲○○
      、丁○○在臺北市○○街36號，檢附上開公司行號之發票
      ，於子○○交付之其職務上所掌「統一發票稽查紀錄表」
      上，並加蓋各公司行號之發票章後，交予子○○，而由子
      ○○持往各營業稅管區加蓋職章，以此表示其已實際前往
      稽核之不實內容，再呈予課長黃則沂而行使，足生損害於
      稅捐稽徵機管對於稽核管考之正確性。
  (六)因而認被告甲○○就犯罪事實(一)部分，係犯護照條例第23條
    第2項、第1項之行使偽造護照、修正前入出國及移民法第54
    條之未經許可入出國及刑法第216條之行使第212條變造特種
    文書、行使第210條之偽造私文書、第214條之使公務員登載
    不實文書罪嫌；被告丁○○就犯罪事實(一)部分，係犯刑法第
    212條之變造特種文書、第339條第1項之詐欺罪嫌；被告戊○○、丑○○、丙○○就犯罪事實(二)部分，係犯公司法第9
    條第1項之公司股東未實際繳納股款而以申請文件表明收足
    、稅捐稽徵法第43條第1項之幫助他人逃漏稅、商業會計法
    第71條第1款之不實填製會計憑證罪嫌；被告庚○○、辛○○、寅○○、己○○就犯罪事實(三)、(四)部分，係犯稅捐稽徵
    法第43條第1項之幫助他人逃漏稅罪嫌、商業會計法第71條
    第1款之不實填製會計憑證罪嫌；被告子○○、癸○○、壬○○就犯罪事實(五)部分，係犯稅捐稽徵法第43條第2項、第1
    項之幫助他人逃漏稅、商業會計法第71條第1款之不實填製
    會計憑證、刑法第132條第1項之洩漏國防以外祕密及貪污治
    罪條例第4條第1項第5款之違背職務收受不正利益罪嫌。
二、按案件由犯罪地或被告之住所、居所或所在地之法院管轄，
    無管轄權之案件，應諭知管轄錯誤之判決，並同時諭知移送
    於管轄法院，且得不經言詞辯論為之，刑事訴訟法第5條、
    第304條、第307條分別定有明文。另所謂「被告所在地」，
    乃指被告起訴當時所在之地而言，且以起訴時為準，至其所
    在之原因，無論自由或出於強制皆所不問，業經司法院院解
    字第3825號、院字第1247號著有解釋。
三、本件起訴時被告甲○○等12人之住所、居所或所在地：
    查本件係於97年10月27日提起公訴，並於97年11月7日繫屬
    於本院，有起訴書、本院案卷送審收案戳等可憑，起訴時，
    被告甲○○之住所係在臺北市萬華區第一戶政事務所、被告
    丁○○之住所係在臺北市○○區○○路78巷6號2樓、被告戊○○之住所係在高雄市○○區○○路100巷52之1號、被告丑
    ○○之住所係在桃園縣桃園市○○○街166號14樓、被告丙○○之住所係在基隆市○○區○○路259巷57之3號2樓、被
    告庚○○之住所係在臺北縣三重市○○街19巷17號2樓、被
    告辛○○之住所係在臺北市○○區○○街20號5樓、被告寅
    ○○之住所係在臺北市松山區○○○路33巷12號2樓、被告
    己○○之住所係在臺北市○○區○○路2段218巷23號4樓、
    被告子○○之住所係在臺北縣新店市戶政事務所、被告癸○○之住所地係在臺北縣中和市○○路1巷7號2樓、被告壬○○之住所地係在臺北市○○區○○路426號，有卷附起訴書
    、個人基本資料查詢結果、臺灣高等法院被告前案紀錄表附
    卷可證，又被告甲○○等12人於起訴時均未遭羈押於本院轄
    區或因案於本院轄區內執行（被告丁○○斯時係在臺灣臺北
    監獄臺北分監執行中）等情，亦有臺灣高等法院在監在押全
    國紀錄表在卷足憑，是被告甲○○等人於起訴時之住所、居
    所或所在地均非在本院轄區，可堪認定。
四、被告甲○○等12人之犯罪地：
  (一)被告甲○○、李建華部分：
    1.被告甲○○、丁○○以換貼自己照片在「李蔡錡」、「許
      文良」身分證上，而有變造身分證之犯行；另甲○○用前
      揭之變造身分證以李蔡錡之名義向外交部領事事務局申請
      核發護照，致損害於李蔡錡及戶政機關對於身分證管理、
      外交機關對於護照管理之正確性之犯行；另甲○○有先後
      持「李蔡錡」名義護照，非法入出國之犯行，以上犯罪行
      為地均非在本院管轄區域內。
    2.被告甲○○、丁○○復有共同填製不實會計憑證及幫助逃
      漏稅捐之犯行，甲○○並以「李蔡錡」之身分證、偽刻之
      印文，以李蔡錡之名義向經濟部中部辦公室或臺北市政府
      商業處申請辦理竹錡公司、廣龐公司之設立登記及驪佳公
      司之變更登記，致使不知情之公務員登載不實事項於其職
      務上所掌管之文書並領取各該公司發票供開立，惟查經濟
      部中部辦公室（設於南投縣南投市○○路4號）或臺北市
      政府商業處，均非在本院管轄區域內。
    3.被告甲○○、丁○○以遠鎰實業有限公司等8公司名義，
      以不實進項發票，向臺北市國稅局申領退稅，致該局陷於
      錯誤，計核定退稅1億322萬1238元之犯行，惟其犯罪行為
      地亦非在本院管轄區域內。
  (二)被告戊○○、丑○○、丙○○部分：
    1.被告戊○○以每月給付2萬元之代價，以丑○○、丙○○
      前夫胡廣義之名義，充當宇琪公司等公司之名義上登記負
      責人，商借短期資金，存入各公司籌備處帳戶內，待取得
      存款證明等程序後，委託不知情之會計師出具查核報告書
      ，充作已收足股東股款之證明，旋悉數提領，始連同設立
      登記申請書、公司章程等文件，持向經濟部中部辦公室或
      臺北市政府商業處申請設立登記，以此虛設6家公司，惟
      以上犯行均非在本院管轄區域內。
    2.戊○○在高雄市○○○路100巷66號之2及臺北市○○街39
      巷50弄121號均設置辦公室，聘僱有犯意聯絡之丑○○、
      丙○○在臺北市辦公室，依其指示參與前揭甲○○、李建
      華販賣南荃公司不實統一發票，亦共同以前揭6家虛設公
      司名義，取得不實進項發票，並販賣不實開立之統一發票
      ，供作他公司之進項憑證扣抵銷項稅額，以逃漏營業稅，
      惟上揭被告之犯罪行為地，均非在本院管轄區域內。
  (三)被告庚○○、辛○○、寅○○部分
    1.被告庚○○於臺北市○○○路○段11之1號4樓開設「致中
      會計事務所」從事代客記帳、工商登記業務，並自乙○○
      、甲○○、丁○○、子○○處取得不實之統一發票，供作
      委託其記帳客戶之進項憑證，用以扣抵銷項稅額而逃漏營
      業稅，惟其犯罪行為地非本院管轄區域內。
    2.被告辛○○於臺北市○○○路556號6樓開設「辛○○會計
      事務所」從事代客記帳等業務，亦自甲○○、丁○○處購
      買不實發票供作委託其記帳客戶之進項憑證，用以扣抵銷
      項稅額而逃漏營業稅捐，惟其犯罪行為地亦非本院管轄區
      域內。
    3.被告寅○○與江松穎共同在臺北市○○○路33巷12號7樓
      ，以00－00000000號傳真及00000000號電話對外聯繫，自
      行或透過江松穎向甲○○、丁○○購買不實統一發票用以
      扣抵銷項稅額而逃漏營業稅，其犯罪行為地並非本院管轄
      區域內。
  (四)被告己○○利用在址設臺北縣中和市○○路○段366巷10號4
    樓，其姐胡亦慧所實際經營之珆美公司及宜鎂公司工作之機
    會，自行或透過子○○、壬○○處購買不實統一發票供作進
    項憑證，用以扣抵銷項稅額而逃漏營業稅，其犯罪行為地非
    本院管轄區域內。
  (五)被告子○○、癸○○、壬○○部分
    1.被告子○○、壬○○均係前財政部臺北市國稅大安分局稅
      務員，而被告癸○○則係前臺北市國稅局中南稽徵所稅務
      員，均明知甲○○、丁○○於前述自行開立或購得之南荃
      公司等218家公司發票，均係無實際進銷貨之不實統一發
      票之事實，不僅違背職務未依法舉發查緝更參與實施，以
      發票金額6.3%之價格，對外販售予戊○○、庚○○、辛○○、邱治群、胡亦慧、己○○及姓名不詳之綽號蘇先生、
      徐先生等人，供其他公司作進項憑證扣抵銷項稅額而幫助
      其逃漏營業稅，子○○、癸○○、壬○○除分得渠等販賣
      不實統一發票之不法利益，更收受甲○○、丁○○多次招
      待出國旅遊之不正利益，以上被告3人之犯罪行為地均非
      在本院管轄區域內。
    2.被告壬○○、癸○○各自利用臺北市國稅局稅籍申辦及備
      忘事項查詢電腦作業系統，為甲○○、丁○○、己○○查
      詢竹錡、智高、珆美、宜鎂等公司之公司行號進銷歸戶、
      銷項去路明細查詢、進項來源明細查詢、申報書跨中心查
      詢、營業人交易對象彙整明細查詢等資料，並分別列印交
      付，而將此祕密洩漏予甲○○、丁○○、己○○，前述之
      犯罪行為地均非在本院管轄區域內。
    3.被告子○○、癸○○知悉臺北市國稅局大安分局因戊○○
      所使用不實發票之開票人宇琪等虛設公司遭列管查核，並
      波及渠等另虛設之尚鴻鋼鐵公司，竟分別以自己持用或丑
      ○○所持用之0000000000號行動電話通知戊○○洩漏上消
      息，此部分被告2人之犯罪行為地非在本院管轄區域內。
    4.被告子○○為達國稅局單位對稽核漏開發票案件管考之標
      準，其並未實際前往公司行號稽核，由甲○○、丁○○在
      臺北市○○街36號檢附「生之流股份有限公司」等30家公
      司行號之統一發票，並於子○○所交付之其職務上所掌「
      統一發票稽查紀錄表」上，加蓋各公司行號之發票章後，
      交予子○○，而由子○○持往各營業稅管區加蓋職章，，
      再呈予課長黃則沂而行使之犯行，此部分之犯罪犯為地非
      本院管轄區域內。
五、綜上，被告甲○○等12人之住所、居所、所在地及其犯罪地
    ，均非在本院管轄區域內，且依檢察官起訴書所載，亦未認
    渠等所為與本案被告乙○○有數人共犯一罪或數罪之關係，
    本院對於被告等人所涉違反稅捐稽徵法等案件均無管轄權，
    公訴人誤向本院提起公訴，自有未合。
    本件多數之被告居住於臺灣臺北地方法院對轄區，犯罪地亦
    多位於臺灣臺北地方法院之轄區，而被告彼此間復具有相牽
    連關係，公訴人向本院提起公訴，揆諸上開說明，自有未合
    ，爰不經言詞辯論，諭知管轄錯誤之判決，並移送於有管轄
    權之法院。
六、至於被告乙○○部分由本院另行審結，併此敘明。
據上論斷，應依刑事訴訟法第304條、第307條，判決如主文。
中    華    民    國    98    年    4     月    24    日
            刑事第十六庭    審判長   法  官  陳玉聰
                                     法  官  簡芳潔
                                     法  官  洪挺梧
以上正本證明與原本無異。
如不服本判決應於收受判決後10日內向本院提出上訴書狀，並應
敘述具體理由；其未敘述上訴理由者，應於上訴期間屆滿後20日
內向本院補提理由書（均須按他造當事人之人數附繕本）「切勿
逕送上級法院」。
                                     書記官  劉雅玲
中    華    民    國    98    年     4    月    24    日


司法院資訊處製作；財團法人民間司法改革基金會備份。
